最高法院刑事判決　　　　　　　　　　　　　　　　九十一年度台上字第七七五號
　　上　訴　人　乙○○
　　　　　　　　甲○○
右上訴人等因盜匪案件，不服台灣高等法院中華民國八十八年十月二十七日第二審判
決（八十八年度上訴字第三四五四號，起訴案號：台灣台北地方法院檢察署八十八年
度偵字第七三五五、八０一一號），提起上訴，本院判決如左：
    主  文
原判決撤銷，發回台灣高等法院。
    理  由
本件原判決認定上訴人乙○○、甲○○與張高福（通緝中）三人，於民國八十八年三
月二日元宵節晚上七時許，相約由乙○○租車前往陽明山夜遊，因乙○○無駕駛執照
，乃商請不知情之侯乃文於是日晚上十一時五分許，同往台北市○○路○段三二０｜
二號日昇小客車租賃有限公司，以侯乃文、張高福名義租得車牌號碼ＡＡ｜八０九五
號小客車一輛，除以張高福之機車質押外，另由甲○○給付租金新台幣（下同）一千
八百元，侯乃文於辦妥租車手續後獨自離去。乃由乙○○駕駛，沿台北市○○○路陽
明山方向行駛。途中三人因缺錢花用，遂共同意圖為自己不法之所有，共謀持械搶
路人財物。謀議既定，將車折回同市○○街二十八巷口附近，由甲○○前往東園街六
十六巷五十五弄附近取出其所有之番刀二把，再度往中山北路方向行駛，尋覓財對
象。翌日凌晨零時四十分許，沿台北市○○○路三段由北往南行駛至民族東路口時，
見路人施怡光獨行，認有機可乘，遂將車停在距施怡光約二、三十公尺處。乙○○為
避免被認出車號，以膠布貼住後車牌；嗣張高福持刀抵住施怡光背部，再與甲○○分
別架住其左、右手，打落其眼鏡，致使不能抗拒，將其強拉入車後座，由左右側之張
高福、甲○○搜刮其身上財物，甲○○搜得美鈔約七百元、人民幣約二百元、澳洲幣
約三百元；張高福得幻象牌第0000000000號行動電話乙具、ＡＢＢＡ牌
手錶乙支、皮包一只。迨車駛至中山北路、農安街口，檢視皮包內財物，發現內有富
邦銀行及中國信託商業銀行信用卡各一張、華南銀行及中國信託商業銀行提款卡各乙
張，三人為取得密碼提款，續對施怡光恫稱：我們兄弟在跑路，缺零用錢，你要合作
才不會傷害你，否則將對你不利等語。經施怡光供出華南銀行及中國信託商業銀行提
款卡密碼後，再駛往台北市○○○路上海銀行承德分行，由乙○○頭戴鴨舌帽下車持
華南銀行提款卡提款十萬元，持中國信託商業銀行提款卡提款二萬六千元。得手後，
乙○○始將得之皮包一只、國民身分證、駕駛執照各一枚、華南銀行及中國信託商
業銀行金融卡各一張交還施怡光，將之載往台北市○○○路、承德路口推下車，並交
付一千元供作車資。隨後返回南京西路上海銀行承德分行前時，改由甲○○駕車並撕
下後車牌膠帶，甲○○起步時因緊張致與車號不詳之計程車擦撞，未及下車理論即加
速沿西寧南路往萬華方向逃逸；三人因故在車上發生爭執，至成都路口再度追撞一輛
車號不詳之計程車，加速逃逸，致該車保險桿、水箱、引擎蓋均損壞。三人為避免查
獲，同往光復橋台北市往板橋市方向第六根電線桿附近，由乙○○將領款時所穿著之
上衣及鴨舌帽丟棄河內，返回東園街二十八巷口時，因水箱冒煙，不得已將該車停放
於該巷口，三人各取出四千元計一萬二千元交張高福作為修車之用，其餘除乙○○尚
餘一萬八千元外，均花用殆盡。外幣、人民幣、幻象牌行動電話乙具、手錶乙支、富
邦銀行及中國信託商業銀行信用卡各一張，分別經甲○○、乙○○、張高福等人於途
中丟棄於車外不詳處所而滅失。施怡光逃脫後旋即報警處理。迄同月二十二日十三時
三十分許，經警依提款機攝得之照片循線查獲乙○○。甲○○則向台北市政府警察局
萬華分局西園路派出所自首等情。因而維持第一審論處其共同意圖為自己為不法所有
，以強暴致使不能抗拒而取他人之物，累犯罪刑。固非無見。惟查：(一)單一性案件在
實體法上之刑罰權僅有一個，在訴訟法上自亦無從分割，法院就其犯罪事實不得割裂
或遺漏，而應全部為合一之裁判，故檢察官就實質上或裁判上一罪之犯罪事實一部起
訴者，依刑事訴訟法第二百六十七條之規定，其效力及於全部，依審判不可分之原則
，法院應就全部加以審判，始稱適法。本件檢察官雖僅起訴甲○○於八十八年三月二
日夥同乙○○強劫施怡光之財物。然甲○○又於同年十二月二十一日夥同軍人陳建宏
（業經國防部北部地方法院軍事法院判處結夥強劫未遂罪刑，上訴中）及綽號「小馬
」之男子三人，在台北縣新莊市○○路○段七十八號前之檳榔攤，強劫陳鳳明之財物
未遂（見該院九十年信判字第一一五號判決及台灣板橋地方法院八十九年度偵字第五
八七號卷）。依首開說明，其前後二個強劫行為，如係基於概括之犯意而為，即有裁
判上一罪之關係，基於審判不可分原則，其結夥強劫陳鳳明部分亦為起訴效力所及，
自應合併裁判。原審未及就上開結夥強劫陳鳳明部分予以合併審判，自有違誤。(三)按
行為後法律有變更者，適用裁判時之法律，但裁判前之法律有利於行為人者，適用最
有利於行為人之法律。刑法第二條第一項定有明文。上訴人等行為後，總統業於九十
一年一月三十日明令廢止懲治盜匪條例，並同時修正公布刑法第三百二十八條強盜罪
、第三百三十一條加重強盜罪之刑罰，於同年二月一日生效施行。原判決於八十八年
十月二十七日判決時，未及就上述法律之變更，為新舊法之比較適用，併有判決適用
法則不當之可議。(二)刑事訴訟法第九十五條第一款規定「訊問被告應先告知犯罪嫌疑
及所犯所有罪名；罪名經告知後，認為應變更者，應再告知」乃犯罪嫌疑人及被告在
刑事訴訟程序上受告知及聽聞之權利，為行使防禦權之基本前提，旨在使犯罪嫌疑人
及被告能充分行使防禦權，以維審判程序之公平。其所謂「犯罪嫌疑及所犯所有罪名
」，除起訴書所記載之犯罪事實及所犯法條外，自包含依刑事訴訟法第二百六十七條
規定起訴效力所及而擴張之犯罪事實及罪名，暨依同法第三百條規定變更起訴法條後
之新罪名。法院就此等新增或變更之罪名，應隨時至遲於審判期日踐行上開告知之程
序，使被告知悉而充分行使其防禦權，始能避免突襲性裁判，而確保其權益。本件上
訴人等涉嫌強盜之犯罪事實，檢察官係引用行為時懲治盜匪條例第五條第一項第一款
之罪起訴，第一審於審判期日訊問上訴人時，並未依法告知起訴之罪名，即予辯論終
結，論處其共同意圖為自己為不法所有，以強暴致使不能抗拒而取他人之物罪。其所
踐行之訴訟程序，自屬於法有違。原審未加糾正，逕予維持，同屬可議。以上為上訴
意旨所指摘及本院得依職權調查之事項，應認原判決有發回更審之原因。
據上論結，應依刑事訴訟法第三百九十七條、第四百零一條，判決如主文。
中      華      民      國    九十一    年      二      月      七      日
                              最高法院刑事第五庭
                                  審判長法官  紀  俊  乾
                                        法官  黃  正  興
                                        法官  劉  介  民
                                        法官  陳  東  誥
                                        法官  張  春  福
      右正本證明與原本無異
                                              書  記  官
中      華      民      國    九十一    年      二      月     十八     日
